---
title: "PCA - karty w grze FIFA 23"
author: "Marcin Mika"
date: "2024-01-19"
output:
  html_document:
    df_print: paged
    code_folding: hide
---

```{r setup, include=FALSE}
knitr::opts_chunk$set(echo = TRUE, cache = TRUE, warning = FALSE)
```

```{r, warning = FALSE, result = 'hide'}
library(gridExtra)
library(psych)
library(factoextra)
library(ggplot2)
library(dplyr)
library(kableExtra)
library(stats)
library(corrplot)
```

## Wstęp

W dzisiejszym świecie gier komputerowych, jednym z najbardziej
popularnych gatunków są gry sportowe, a wśród nich szczególne miejsce
zajmuje seria FIFA (najnowsza odsłona gry nazywa się FC 24), rozwijana
przez Electronic Arts. Gra FIFA 23 dostarcza pasjonatom piłki nożnej nie
tylko emocjonujących rozgrywek, ale także fascynujących elementów takich
jak "karty zawodników". Karty te stanowią ważny element rozgrywki,
umożliwiając graczom budowę i dostosowywanie swoich drużyn. W niniejszej
pracy skoncentruję się na wykorzystaniu analizy składowych głównych
(PCA) do zrozumienia i przedstawienia różnorodności kart zawodników w
grze FIFA 23.

## Cel pracy

Poprzez zastosowanie PCA, planuję zredukować wymiarowość danych
dotyczących kart, jednocześnie utrzymując istotne informacje, co pozwoli
na bardziej klarowne przedstawienie różnic między poszczególnymi
kartami. Analiza ta ma na celu dostarczenie głębszego zrozumienia
różnorodności kart zawodników w grze.

## Opis danych

Zestaw danych zawiera 100 obserwacji - 100 najlepszych kart bazowych pod
względem umiejętności ogólnych w FIFA 23. Zestaw danych zawiera
następujące atrybuty dla każdego gracza: <br>

Tempo (Pace): Ocenia szybkość gracza. <br> Strzelanie (Shooting):
Umiejętności związane ze strzelaniem do bramki. <br> Podawanie
(Passing): Umiejętności związane z podawaniem piłki. <br> Drybling
(Dribbling): Zdolności związane z kontrolą piłki podczas dryblingu. <br>
Obrona (Defending): Ocenia zdolności defensywne gracza. <br> Siła
Fizyczna (Physicality): Odnosi się do siły fizycznej i wytrzymałości
gracza. <br><br>
Dane pochodzą z:<br>
https://www.kaggle.com/datasets/mohammedessam97/fifa-23-fut-players-dataset

```{r}
data <- read.csv('C:\\Users\\Marcin\\Desktop\\5 semestr\\SAD\\Nowy folder\\futbin_players.csv', sep=";")
my_data<- data[,c(1,9:14)]
my_data
```

## Wstępna analiza danych

```{r}
data_num <- my_data[,-1]
boxplot(data_num, outline = TRUE)
```

```{r}
summary_table <- summary(data_num)
kable(summary_table, format = "html", caption = "Podsumowanie statystyczne") %>%
  kable_styling()
```

Największe rozproszenie widać u zmiennej "obrona" (defending), gdzie
zakres wynosi od 27 do 91(niektórzy bardzo dobrzy gracze ofensywni nie
potrafią w ogóle bronić, a najlepsi obrońcy robiąto znakomicie). Wykres
i dane sugerują leweostronną asymetrie rozkładu dla zmiennych:
"shooting"(defensywni zawodnicy zazwyczaj nie umieją dobtrze strzelać -
przynajmniej według tej gry), "pace", "dribbling". Istnieją wartości odstające - a PCA ich "nie lubi", jednak zdecyduje się je zostawić do dalszej analizy.

## Opis metody PCA

Analiza głównych składowych (PCA, Principal Component Analysis) to metoda statystyczna używana do redukcji wymiarowości danych poprzez transformację oryginalnych zmiennych na nowy zestaw zmiennych, zwanych głównymi składowymi. Główne składowe są liniowymi kombinacjami oryginalnych zmiennych, które są uporządkowane według malejącej wariancji, co pozwala na skoncentrowanie się na najważniejszych informacjach w danych. PCA jest często stosowane w celu wizualizacji danych, eliminacji współliniowości między zmiennymi oraz redukcji szumu, co ułatwia analizę i zrozumienie struktury danych.

## Macierz kowariancji
Założeniem PCA jest to, że zmienne muszą być skorelowane (lub z wysoką kowariancją)
Wszystkie zmienne są w tej samej skali (punkty od 0 do 100), więc nie
standaryzuje danych, tylko od razu przechodzę do wyznaczenia macierzy
kowariancji (sprawdziłem, że przy standaryzacji wyniki się pogarszają - co jest logiczne, "tracimy" zmienność)

```{r}
cov_matrix <- cov(data_num)
data.frame(cov_matrix)
```

<br>Na pierwszy rzut oka, widać, że zmienna "passing" oraz zmienna opisująca siłę fizyczną ma
najmniejszą kowariancję z pozostałymi zmiennymi. Może to wynikać z
faktu, że istnieją karty zawodników ofensywnych bardzo słabych w tym
aspekcie, którzy mają inne atuty (są niscy i bazują głównie na szybkości
i dryblingu, np. karta Paulo Dybali), ale zdarzają się również szybcy i
dobrze zbudowani napastnicy (np. karta Erlinga Haalanda).Najbardziej
siła fizyczna jest powiązana z zmienna określającą umiejętności
bronienia, ponieważ obrońcy zazwyczaj muszą być silni np. (Virgil van
Dijk).

```{r}
 choosen_cards<- my_data %>%
  filter(name %in% c("Virgil van Dijk", "Erling Haaland", "Paulo Dybala"))
choosen_cards
```

<br>Widać ze wraz z wzrostem umiejętności bronienia maleje szybkość
zawodnika (obrońcy z reguły są wolniejsi od graczy ofensywnych w tej
grze), umiejętność strzelania i dryblingu. 

## Test Bartletta 
Nie mogłem znalezć testów na zależności między zmiennymi dotyczącie macierzy
kowariancji, dlatego przetestuje macierz korelacji z
niesetandaryzowanymi zmiennymi.

```{r}
corr_ma <- cor(data_num)
corrplot(corr_ma)

```
<br>Hipotezy:<br> 
H0: Sferyczność macierzy korelacji (brak współzależności między zmiennymi)<br> 
H1: Brak sferyczności macierzy korelacji
```{r}
names <- c("chi kwadrat", "p-value", "stopnie swobody")
bartlett_corr_test <- cortest.bartlett(corr_ma, n=100)
scores <- data.frame(
  Statystyka = c("Chi-kwadrat", "P-value", "Stopnie swobody"),
  Wartość = c(bartlett_corr_test$chisq, bartlett_corr_test$p.value, bartlett_corr_test$df)
)
kable(scores, format = "html", align = "c") %>%
  kable_styling(full_width = FALSE)
```

P-value jest bardzo bliskie 0, więc odrzucam hipoteze zerową o braku
współzależności między zmiennymi i mogę przystąpić do następnego kroku.

## Wartości własne

Wartości własne są liczbami, które charakteryzują, jak bardzo dane są
rozproszone wzdłuż osi składowych głównych. Im większa wartość własna,
tym większą wariancję wyjaśnia odpowiadająca jej składowa główna

```{r}
pca <- prcomp(data_num, center = TRUE)
sum_pca <- summary(pca)
df_pca <- data.frame(Składowa_Główna = 1:6,
                     Odchylenie_Standardowe = sum_pca$sdev^2,
                     Proporcja_Wariancji = sum_pca$sdev^2 / sum(sum_pca$sdev^2),
                     Skumulowana_Proporcja = cumsum(sum_pca$sdev^2 / sum(sum_pca$sdev^2)))

kable(df_pca, format = "html", align = "c") %>%
  kable_styling(full_width = FALSE)

```

Proporcje wariancji mówią nam, jaki procent całkowitej wariancji danych
jest wyjaśniany przez każdą składową główną. PC1 wyjaśnia najwięcej
wariancji (65.54%), a kolejne składowe wyjaśniają mniejsze procenty.
<br> Skumulowane proporcje wariancji pokazują, ile całkowitej wariancji
zostało wyjaśnione przez daną składową główną wraz z poprzednimi
składowymi. Na przykład, PC1 i PC2 razem wyjaśniają 79.33% wariancji.
Oznacza to, że użycie tych dwóch składowych jest satysfakcjonujące, bo
wynosi prawie 80%.

## Test Catella (test osypiska)

Na wykresie wartości własnych należy znaleźć miejsce, od którego na
prawo występuje łagodny spadek wartości własnych (tzw. „osypisko
czynnikowe").

```{r}
fviz_eig(pca)
```

<br>Od drugiej składowej (PC2) w dół zauważalny jest łagodniejszy
spadek, co sugeruje, że te kolejne składowe wniosą znacznie mniej do
wyjaśnienia wariancji. Aby wykres był bardziej czytelny (dwuwymiarowy),
zdecyduję się na 2 składowe główne (wyjaśniają ponad 79% wariancji).
<br> 

## Wektory własne 

Wektor własny odzwierciedla wpływ poszczególnych
zmiennych pierwotnych na daną składową główną. Są one kierunkami, wzdłuż
których występuje największa wariancja danych.Kierunek danego wektora
własnego wskazuje, w jaki sposób dane są skorelowane wzdłuż
odpowiadającej mu składowej głównej.

```{r}
rotation <- pca$rotation
df_rotation <- data.frame(PC1 = rotation[, 1],
                          PC2 = rotation[, 2],
                          PC3 = rotation[, 3],
                          PC4 = rotation[, 4],
                          PC5 = rotation[, 5],
                          PC6 = rotation[, 6])
df_rotation
```

## Wykresy udziałów:

```{r, fig.width = 10}
var_contrib_pc1 <- fviz_contrib(pca, choice = "var", axes=1)
var_contrib_pc2 <- fviz_contrib(pca, choice = "var", axes=2)
var_contrib_pc3 <- fviz_contrib(pca, choice = "var", axes=3)
grid.arrange(var_contrib_pc1, var_contrib_pc2, var_contrib_pc3, ncol = 3)
```

PC1 ma największy udział w wyjaśnianiu zmiennych: defending oraz
shooting (umiejętności gry w obronie oraz strzelania). Najbardziej
opisuje zróżnicowanie tych zmiennych<br> PC2 ma największy udział w
wyjaśnianiu zmiennych: pace, passing oraz shooting (szybkość, podania i
stzrały). Najbardziej opisuje zróżnicowanie tych zmiennych <br> PC3
głównie "reprezentuje" graczy silnych fizycznie, opisuje jej
zróżnicowanie <br>

```{r}
var_contrib_pc1_2 <- fviz_contrib(pca, choice = "var", axes=1:2)
var_contrib_pc1_2_3 <- fviz_contrib(pca, choice = "var", axes=1:3)
grid.arrange(var_contrib_pc1_2, var_contrib_pc1_2_3)
```

<br>Można zauważyć, że nie ma dużej różnicy między wykresem
przedstawiającym udział w wyjaśnianiu wariancji dwóch głównych
składowych (PC1 i PC2), a trzech (PC1, PC2 i PC3). Zmienna opisująca
wytrzymalość fizyczną zyskała najwięcej (PC3 głównie opisuje jej
zróżnicowanie), jednak dalej wkład jest poniżej średniej.

## Ładunki czynnikowe

Są to wartości obrazujące jaką część wariancji danej składowej stanowią
zmienne pierwotne.

```{r}
correlation <- cor(data_num, pca$x[, 1:3])
df_correlation <- data.frame(Korelacja_PC1 = correlation[, 1], Korelacja_PC2 = correlation[, 2], Korelacja_PC3 = correlation[,3])
df_correlation
```

Wysokie korelacje miedzy zmienną a składową głowną, oznaczają, że
zmienność danej zmiennej może być dobrze przez nią (składową)
odzwierciedlana.<br> PC1: strzały, drybling, umiejętności gry w obronie
<br> PC2: podania, strzały <br> PC3: fizyczność <br>

## Wykres ładunków czynnikowych

```{r}
fviz_pca_var(pca)
```

Po wykresie ładunków czynnikowych widać, że wraz z wzrostem umiejętności
dryblingu wzrasta umiejętność strzelania i maleje siła fizyczna.
Szybkość nie jest skorelowana z siłą fizyczną, strzałami i dryblingiem
(kąt prosty). 

## Wartości składowych dla obserwacji - przekstzałcone dane

Głównie interesują mnie wartości PC1 i PC2, ponieważ na ich bazie
powstanie biplot

```{r}
data.frame(Nazwy = my_data[,1], pca$x)

```

## Wykres biplot

```{r, biplot-chunk, fig.width=15, fig.height=15}
biplot(pca, scale=0, xlabs=my_data[,1], xlim=c(-40,60), ylim=c(-30,30))
abline(h=0, v=0, col="gray") 

variance_explained <- pca$sdev^2 / sum(pca$sdev^2)
variance_table <- data.frame(PC1 = variance_explained[1],
                             PC2 = variance_explained[2])
variance_table
```

Karty umiejscowione w kierunku wektora "pace" mają wyższe oceny w tej
kategorii, podczas gdy ci dalej od tego wektora mają niższe. Podobnie,
karty piłkarzy bliżej wektora "shooting" prawdopodobnie mają lepsze
umiejętności strzeleckie. <br> Kevin De Bruyne jest umieszczony
blisko wektora "passing", co sugeruje, że ma on wysokie umiejętności w
tej kategorii. Natomiast gracze umiejscowieni w kierunku "defending"
prawdopodobnie mają silniejsze zdolności obronne - co zgadza się z
nazwiskami (są to obrońcy). 

## Porównanie z klasycznym skalowaniem wielowymiarowym

```{r, fig.width=15, fig.height=15}
d2 <- cmdscale(dist(scale(data_num)), eig = TRUE)
plot(d2$points[, 1], d2$points[, 2], xlab = "Wymiar 1", ylab = "Wymiar 2", main = "Skalowanie wielowymiarowe")
text(d2$points[, 1], d2$points[, 2], labels = data[,1], pos =1)

```

Można zobaczyć, że wyniki są bardzo zbliżone. Różnice mogą wynikać z faktu standaryzacji danych. Bez niej, wyniki były jeszcze bardziej podobne.

## Podsumowanie 
W projekcie PCA dotyczącym kart piłkarskich w grze FIFA przeprowadziłem analizę składowych głównych
(PCA).Analiza ta pozwoliła na redukcję wymiarowości danych i wyodrębnienie głównych składowych.
